【裁判字號】    98,交訴,87
【裁判日期】    990429
【裁判案由】    業務過失致死
【裁判全文】
臺灣屏東地方法院刑事判決              98年度交訴字第87號
公  訴  人  臺灣屏東地方法院檢察署檢察官
被      告  乙○○
上列被告因業務過失致死案件，經檢察官提起公訴（96年度偵字
第361 號），本院判決如下：
    主  文
乙○○無罪。
    理  由
一、證據能力部分：
  (一)按被告以外之人於偵查中向檢察官所為之陳述，除顯有不可
    信之情況者外，得為證據，刑事訴訟法第159 條之1 第2 項
    定有明文。復按被告以外之人於偵查中向檢察官所為之陳述
    ，依刑事訴訟法第159 條之1 第2 項之規定，原則上為有證
    據能力之傳聞證據，得為證據之使用；除顯有不可信之情況
    者，始例外否定其證據能力，而為證據使用之禁止。被告以
    外之人，包括共同被告（指於一個訴訟關係中，同列為被告
    之人）、共犯、被害人、證人等。偵查中檢察官訊問被告以
    外之共同被告，該共同被告所為之陳述，屬於自己犯罪部分
    ，乃被告之自白範疇，涉及其他共同被告犯罪事實者，則屬
    傳聞證據。後者，檢察官如係以證人身分傳喚訊問共同被告
    ，依法自應使其具結，以擔保證言係據實陳述。若違背具結
    之規定，未令「證人」於供前或供後具結，依同法第158 條
    之3 之規定，其證言不得作為證據，應予排除。倘檢察官係
    以被告身分為傳喚訊問共同被告，或以證人身分傳訊並已依
    法令其具結者，則該共同被告不論係以被告，或證人身分於
    偵查中向檢察官所為之陳述，同屬傳聞證據。此項傳聞證據
    證據能力之有無，應依刑事訴訟法第159 條之1 第2 項之規
    定為斷。原判決認：「共同被告之被告以外之人於偵查中向
    檢察官所為之陳述，仍應依法具結，始有證據能力」云云，
    尚有誤會，最高法院96年度台上字第3922號判決意旨可資參
    照。本件證人詹汶聖、謝孟哲於檢察官偵訊中證述業經具結
    ，並何無顯不可信之情況，自均有證據能力。另共同被告甲○○、丙○○係經檢察官以關係人身分傳喚到庭，並當庭告
    知渠2 人所犯罪名，是渠2 人既非以證人身分到庭，自無庸
    命其具結，而渠2 人於檢察官偵訊中所為之陳述，亦屬被告
    （即被告乙○○）以外之人於審判外之陳述，而渠2 人於偵
    查中所為證述，經查亦無何顯不可信之情狀，揆諸上開條文
    及判決意旨，自皆有證據能力。
  (二)按被告以外之人於審判外之陳述，雖不符前4 條之規定，而
    經當事人於審判程序同意作為證據，法院審酌該言詞陳述或
    書面陳述作成時之情況，認為適當者，亦得為證據。當事人
    、代理人或辯護人於法院調查證據時，知有第159條第1項不
    得為證據之情形，而未於言詞辯論終結前聲明異議者，視為
    有前項之同意，刑事訴訟法第159 條之5 定有明文。本件其
    餘所引具傳聞性質之證據，當事人均未爭執其證據能力，亦
    未於本案言詞辯論終結前對證據能力聲明異議，依上開規定
    ，視為當事人同意作為證據，且經本院審酌該等證據作成時
    之情況及證據取得過程等節，認亦適宜作為證據，自得為本
    件裁判基礎之證據資料，而均具證據能力。
二、公訴意旨略以：被告乙○○係屏東縣南州鄉經建課課長，承
    辦該鄉國道3 號高速公路南州林邊段平面道路綠美化工程，
    為該工程之監工，丙○○及甲○○（另經本院審結）分別為
    該工程實際施作之轉承包廠商即承泰土木包工業及巨仲營造
    工程有限公司之負責人，亦為該工程現場之負責人，因該工
    程鄰近道路系統，依規定，被告乙○○有監督有關工程施工
    之責任，為從事業務之人，其明知該工程雖未完工，然實際
    上已有車輛通行，而因該處道路減縮及夜間無照明之緣故，
    視距不良，如車輛速度較快，於通過該上開國道平面道路與
    三千路（起訴書誤載為三千院）交岔路口處時，有可能因不
    及發現，而直接駛進欲施作綠化之工地之危險，甲○○及丙○○應注意並能注意必須在工地鄰近道路處，設置警示及道
    路施工之標誌，使過往車輛均能預先警覺，以避免危險之發
    生，而被告乙○○則有監督甲○○及丙○○設置前開警告標
    誌之義務，惟被告乙○○竟疏未注意，而於該處工地未設置
    任何警告標誌。嗣於民國94年7 月15日21時許，適有葉志文
    騎乘車牌號碼H9Y-601 號之機車，沿上開國道平面道路由南
    往北方向直行，行經該處交岔路口時，亦疏未注意車前狀況
    ，因不知該處道路路面減縮及該處有綠化工程之施作，而未
    減速，於發現時已不及煞車，駛進施工地點之沙地，後因機
    車打滑，人車倒地，其頭部倒地撞上該處工地突起之水泥平
    台，致葉志文受有頭部外傷併腦挫傷、兩側大腿骨折等傷害
    ，經送醫救治，仍傷重不治死亡。因認被告乙○○涉有刑法
    第276 條第2 項之業務過失致死罪嫌。
三、按犯罪事實應依證據認定之，無證據不得認定其犯罪事實；
    不能證明被告犯罪者，應諭知無罪之判決，刑事訴訟法第15
    4 條第2 項、第301 條第1 項分別定有明文。再按，事實之
    認定，應憑證據，如未能發現相當證據，或證據不足以證明
    ，自不能以推測或擬制之方法，為裁判基礎；且認定不利於
    被告之事實須依積極證據，苟積極證據不足為不利於被告事
    實之認定時，即應為有利於被告之認定；另認定犯罪事實所
    憑之證據，雖不以直接證據為限，間接證據亦包括在內，然
    而無論直接證據或間接證據，其為訴訟上之證明，須於通常
    一般之人均不致有所懷疑，而得確信其為真實之程度者，始
    得據為有罪之認定，倘其證明尚未達到此一程度，而有合理
    之懷疑存在而無從使事實審法院得有罪之確信時，即應由法
    院為諭知被告無罪之判決，最高法院著有40年台上字第86號
    、30年台上字第816 號、76年台上字第4986號判例可資參照
    。另按刑法上之過失犯，以行為人對於結果之發生應注意並
    能注意而不注意為成立要件，最高法院亦著有26年上字第17
    54號判例可供參佐；亦即行為人須有防止結果發生之注意義
    務，且客觀上無不能注意之情事，竟疏未注意，違反其注意
    義務，始能令其就該有預見可能性之結果負過失犯罪責。又
    不作為犯之成立，除須具備構成要件該當結果之發生、不為
    期待行為、不作為與結果間有因果關係、防止結果發生之事
    實可能性等客觀構成要件要素外，尚要求行為人具有「保證
    人地位」，即行為人須在法律上對於結果之發生負有防止之
    作為義務者，始足當之。是工程安全之責任，須視實際情況
    ，究其是否符合上述過失犯及不作為犯之成立要件。
四、公訴人認被告乙○○涉有刑法第276條第2項之業務過失致死
    罪嫌，係以證人即共同被告甲○○、丙○○之供述，證人郭
    俊義、謝孟哲之證述，告訴人丁○○之指述，肇事現場略圖
    、道路交通事故現場圖、現場照片、臺灣屏東地方法院檢察
    署鑑定驗斷書、相驗屍體證明書及相驗照片等為其論據。
五、訊據被告乙○○堅詞否認有何業務過失致死犯行，辯稱：伊
    沒有過失，本件案發當時伊係屏東縣南州鄉經建課課長，國
    道3 號高速公路南州林邊段平面道路綠美化工程（以下簡稱
    本件工程）因屬簡單工程，鄉公所並無派駐工地主任，但本
    件工程係伊所承辦，故伊為監工，監督範圍包括工地現場安
    全措施，伊因工作繁忙，無法每天去看工地，伊在本件工程
    發包、訂約及開工時皆有要求廠商要設置警示標誌，本件工
    程開工後，伊知悉工地現場並無設置警示標誌，伊有提醒廠
    商要設置警示標誌，若伊要求廠商設置警示標誌，廠商未設
    置，一開始係口頭警告，之後採書面警告，最後則依照契約
    規定處理，最嚴重為終止契約等語。經查：
  (一)94年7 月15日21時許，被害人葉志文騎乘車牌號碼H9Y- 601
    號之機車，沿國道3 號高速公路南州林邊段平面道路由南往
    北方向直行，行經上開國道平面道路與三千路之交岔路口處
    時，因疏未注意車前狀況，不知該處道路路面減縮及該處有
    綠化工程之施作，而未減速，避煞不及，駛進施工地點之沙
    地，後因機車打滑，人車倒地，其頭部倒地撞上該處工地突
    起之水泥平台，致其受有頭部外傷併腦挫傷、兩側大腿骨折
    等傷害，經送醫救治，仍傷重不治死亡乙情，業有證人即告
    訴人丁○○於警詢中（見相驗卷第10-11 頁）、證人謝孟哲
    於警詢及檢察官偵訊中、證人詹汶聖於檢察官偵訊中及證人
    郭俊義於警詢中均證述明確（以上見相驗卷第12-15 頁、第
    30-31 頁），並有肇事現場略圖1 紙（見相驗卷第6 頁）、
    道路交通事故現場圖1 紙（見相驗卷第7 頁）、道路交通事
    故調查報告表(一)(二)（見相驗卷第8-9 頁）、安泰醫院診斷證
    明書1 紙（見相驗卷第16頁）、車號查詢重型機車車籍結果
    1 紙（見相驗卷第20頁）、案發現場照片14張（見相驗卷第
    21-27 頁）、臺灣屏東地方法院檢察署相驗屍體證明書1 紙
    （見相驗卷第29頁）、臺灣屏東地方法院檢察署鑑定驗斷書
    1 份（見相驗卷第34-40 頁）及相驗照片6 張（見相驗卷第
    46-48 頁）在卷可佐，此部分之事實應堪認定。
  (二)次查，屏東縣南州鄉公所於94年6 月10日將本件工程交由力
    代營造有限公司承攬施作，承泰土木包工業及巨仲營造工程
    有限公司則為實際施作本件工程之轉承包廠商，另證人丙○○為承泰土木包工業之負責人，證人甲○○則為巨仲營造工
    程有限公司之負責人，渠2 人並為本件工程工地現場之負責
    人乙節，業據證人丙○○、甲○○於本院審理中及檢察官偵
    訊中證述明確（見本院審判筆錄第3 頁、第7 頁，他字卷第
    10-11 頁），並有本件工程契約1 份附卷可憑，此部分之事
    實亦可認定。又查，案發當時本件工程工地現場並未設置有
    警告標誌乙事，除經被告於本院審理中供述無訛外，亦經證
    人丙○○、甲○○於本院審理中及檢察官偵訊中證述明確（
    見本院審判筆錄第3 頁、第7 頁，他字卷第10頁），另有上
    開案發現場照片附卷可考，此部分之事實同可認定。
  (三)復依屏東縣南州鄉公所與力代營造有限公司訂立之工程採購
    契約第1 條明文約定，契約文件包括契約附件，而依附件「
    施工說明」第6 點規定「施工期間承包商負有施工安全及順
    利之責任，施工前應依據交通部最新發佈之《道路交通標誌
    標線號誌設置位置規則》確實實施，並配合工地工程司指示
    設置各種標誌、拒馬、交通錐等設施，夜間並有反光及施工
    警告燈號，以維持施工及行車安全」（見本件工程契約第59
    頁) ；另證人丙○○、甲○○亦於本院審理時就開工前承包
    廠商需負責設置安全警示標誌乙情證述明確（見本院審判筆
    錄第4 頁、第7 頁），而如上所述，證人丙○○、甲○○又
    為本件工程實際施作廠商即承泰土木包工業及巨仲營造工程
    有限公司之負責人及本件工程工地現場之負責人，堪認證人
    丙○○、甲○○負有依上揭契約約定在本件工程工地現場設
    置足夠之警告標誌，以維施工及行車安全之責甚明。故本件
    工程工地現場之施工及行車安全，應由實際施作廠商即承泰
    土木包工業及巨仲營造工程有限公司負注意義務，並非由發
    包之政府機關即屏東縣南州鄉公所負注意義務。
  (四)證人丙○○於本院審理時證稱：本件工程開工時，並無設置
    警示標誌，被告有要求伊要設置，但因材料未到，所以沒有
    做，本件工程鄉公所並無派駐工地主任駐場，本件工程監工
    應該是被告，鄉公所一星期會派同一人來看2 、3 次等語（
    見本院審判筆錄第3-5 頁）；另證人甲○○於本院審理時證
    稱：被告於本件工程決標、訂約及開工時，均有向伊提及要
    做好安全警示措施，在開工時有購買警示標誌，但比較晚送
    去，所以伊等沒有設置警示標誌就開工，本件工程開工後，
    在工地現場伊有看過被告2 、3 次，本件工程鄉公所有派監
    工，是否為被告伊不清楚，建設課有3 、4 位人員會互相支
    援等語（見本院審判筆錄第7-8 頁）；而被告於本院審理時
    供陳：本件工程因屬簡單工程，並未派駐工地主任，伊為經
    建課課長，固由伊經辦的工程大部分由伊監工，因工作繁忙
    ，不一定每天去工地看，除了伊以外，經建課其他技士也會
    去看現場，本件工程開工後，伊有提醒證人甲○○、丙○○
    要設置警示標誌，若伊要求廠商設置警示標誌，廠商未設置
    ，一開始係口頭警告，之後採書面警告，最後則依照契約規
    定處理，最嚴重為終止契約等語（見本院審判筆錄第11-12
    頁）。據此，堪認就本件工程而言，屏東縣南州鄉公所並未
    派有固定之工地現場主任駐場監督承包廠商施工，被告雖自
    承為本件工程之監工，然此無非僅因本件工程為其所經辦，
    故事後由其督導檢視承包廠商契約履行情形，其並未實際遭
    派駐於工地現場，僅為不定期赴工地現場實施稽查，若廠商
    未依約履行，其僅得依契約規定加以處理，是就本件工程而
    言，被告並非工地現場之實際管領人，其雖得督促證人甲○○、丙○○設置警示標誌以維工地現場之施工及行車安全，
    然其並未能直接管理本件工程工地現場之施工環境及安全情
    形，況如上所述，本件工程工地現場之施工及行車安全，應
    由實際施作廠商即承泰土木包工業及巨仲營造工程有限公司
    負注意義務，自難認被告就本件工程之工地現場有保證人地
    位，而令被告負不作為過失犯之刑責，是被告辯稱其無過失
    等語，尚非不可採信。此外，復無其他積極證據足證被告有
    何刑法第276 條第2 項之業務過失致死犯行，揆諸前揭說明
    ，應為被告無罪之諭知。
據上論斷，應依刑事訴訟法第301 條第1 項判決如主文。
本案經檢察官任亭到庭執行職務
中    華    民    國    99    年    4     月    29    日
                  交通法庭    審判長法  官  石家禎
                                    法  官  陳秀慧
                                    法  官  程士傑
以上正本證明與原本無異。
如不服本判決應於收受判決後10日內向本院提出上訴書狀，並應
敘述具體理由；其未敘述上訴理由者，應於上訴期間屆滿後20日
內向本院補提理由書（均須按他造當事人之人數附繕本）「切勿
逕送上級法院」。
中    華    民    國    99    年    4     月    29    日
                                    書記官  黃美玲

司法院資訊處製作；財團法人民間司法改革基金會備份。
